【裁判字號】    92,易,313
【裁判日期】    920430
【裁判案由】    業務侵占
【裁判全文】
臺灣臺北地方法院刑事判決                          九十二年度易字第三一三號
    公  訴  人  臺灣臺北地方法院檢察署檢察官
    被      告  丙○○
右列被告因業務侵占案件，經檢察官提起公訴（九十年度偵緝字第四三六號），本院
判決如左：
    主  文
丙○○連續意圖為自己不法之所有，而侵占對於業務上所持有之物，處有期徒刑壹年
貳月。
    事  實
一、丙○○於民國八十七年二月二十三日起至十月三十日止之期間，任職設於台北市
    文山區○○路○段四十六號二樓之國際建築物管理維護有限公司（下稱國際公司
    ），並為國際公司派至台北縣深坑鄉土庫村之蔚嵐山莊擔任總幹事之職，負責該
    社區每月管理費收取及催繳之工作，為從事業務之人，竟意圖為自己不法之所有
    ，基於業務侵占之概括犯意，自同年五月十九日起至九月十九日止之期間，利用
    向社區住戶收取管理費之機會，於收取如附表之蔚嵐山莊管理委員會收據第三聯
    記載事項所示之管理費後，將上開款項連續予以侵占入己，而未轉交該社區之管
    理委員會，共計侵占金額達新台幣十三萬七千零六十五元；丙○○為掩飾其犯行
    ，並基於偽造文書之概括犯意，連續重複製作如附表所示收據第三聯共八紙交予
    繳納管理費之住戶，足以生損害於前開社區管理委員會。嗣經社區管理委員會於
    前後任財務委員交接時查帳核對，發現前揭管理費收據及帳目有異，而通知國際
    公司，始知上情。
二、案經國際公司訴由臺灣臺北地方法院檢察署檢察官偵查起訴。
    理  由
一、訊據被告固坦承確曾於上開擔任總幹事期間向蔚藍山莊之住戶收取前開款項，且
    未移交予社區管理委員會而將該部分款項據為己有，並有重複製作如附表所示第
    三聯收據等事實（見本院九十二年三月二十六日訊問筆錄、九十年度偵緝字第四
    三六號偵卷第一四九頁），惟矢口否認有何業務侵占之犯行，辯稱：因有部分住
    戶已經遷離且拖欠太久，管理費追討不易，所以其將追回之金額三成列為自己之
    佣金，其曾到管理委員會進行報告，管理委員會之財務委員當時既未表示其他意
    見，該筆呆帳應該已經打消，並無侵占之犯行可言云云，惟查：被告於擔任總幹
    事期間，係向國際公司支領薪資等情，為被告所是認（見本院前揭日期訊問筆錄
    ），而前開社區每月管理費之收取及催繳，係屬被告擔任該社區總幹事份內工作
    職責項目之一，有總幹事工作職掌項目表一份在卷可稽（見前揭偵卷第一一九頁
    反面），其竟辯稱可自催繳所得之住戶管理費中自行扣取佣金云云，非惟與社區
    管理委員會之運作常情顯有未合，且被告亦自承：「（問：委員會或乙○○○公
    司是否同意？）委員會是否有同意因為太久我忘記了，公司並不知道此事。」、
    「（問：當時的主任委員或財務委員是否知情？）我有到委員會去報告，會議記
    錄也是我做的，應該是在社區存檔，我不記得這部分是否有紀錄到會議記錄裡面
    。」等語（見本院前揭日期訊問筆錄），而證人即蔚藍山莊當時之主任委員甲○
    ○、現任之財務委員丁○○二人於本院調查時均一致證稱：不記得社區管理委員
    會曾與被告有過任何可以抽佣金之協議，且該管理委員會成立後，亦不曾有給追
    討管理費人員佣金之前例或習慣等語（見本院前揭日期訊問筆錄），被告復無法
    提出任何證據證明其與該管理委員會之間曾有上開協議存在，足認被告辯稱其可
    自收得管理費中扣取佣金乙節，非但並未事先經過國際公司之同意，亦未就此與
    社區管理委員會有所協議，當無自其所收得管理費款項中抽取佣金之合法權源，
    其前揭所辯顯係事後卸責之詞，洵非足採。此外復有國際公司員工資歷表及郵局
    存證信函、蔚藍山莊社區現場進駐合約書及管理委員會收據影本等件附卷可查，
    本件事證明確，被告右揭業務侵占犯行洵堪認定，應予依法論科。
二、查被告丙○○於前開期間係受僱於國際公司派往蔚嵐山莊擔任總幹事之職，負責
    該社區每月管理費收取及催繳等工作，為從事業務之人，而上揭蔚藍山莊管理委
    員會收據，則係其業務上所作成之文書，其重複製作如附表所示不實內容之管理
    委員會第三聯收據持以行使，並將向住戶所收得管理費款項侵占入己，核其所為
    ，係犯刑法第二百十六條、第二百十五條之行使業務上登載不實文書罪、同法第
    三百三十六條第二項之業務侵占罪。公訴人於起訴書中已敘及被告重複製作行使
    前揭不實收據之犯罪事實，惟於所犯法條欄漏予論列刑法第二百十六條及第二百
    十五條，稍有未洽，附此敘明。被告所犯登載業務上不實文書之低度行為，為行
    使業務上登載不實文書之高度行為所吸收，不另論罪。被告於上開期間內先後多
    次行使業務上登載不實文書及業務侵占犯行，各係時間緊接，所為手段、罪名與
    構成要件相同，顯係基於概括犯意而為之，均應依連續犯規定論以一罪，並加重
    其刑。被告所犯上開二罪間，有方法目的之牽連關係，應依刑法第五十五條規定
    從一重以第三百三十六條第二項之業務侵占罪處斷。爰審酌被告犯罪之動機、目
    的、手段、侵占所得之金額及所造成之危害、犯後固坦承確有將上開款項據為己
    有，惟仍以前揭情詞一再強辯狡飾犯行，實難認其已有具體悛悔之意，且亦未返
    還所侵占管理費用金額予該管理委員會或達成民事和解等一切情狀，量處如主文
    所示之刑。
據上論斷，應依刑事訴訟法第二百九十九條第一項前段，刑法第五十六條、第三百三
十六條第二項、第二百十六條、第二百十五條、第五十五條，罰金罰鍰提高標準條例
第一條前段，判決如主文。
本案經檢察官吳建輝到庭執行職務。
中      華    民      國      九十二      年      四      月    三十    日
                                    臺灣臺北地方法院刑事第七庭
                                        法  官  邱光吾
右正本證明與原本無異。
如不服本判決，應於判決送達後十日內，向本院提出上訴狀。
                                        書記官   劉英芬
中      華    民      國      九十二      年      四      月    三十    日
附錄本案論罪科刑法條全文：
刑法第三百三十六條
對於公務上或因公益所持有之物，犯前條第一項之罪者，處一年以上七年以下有期徒
刑，得併科五千元以下罰金。
對於業務上所持有之物，犯前條第一項之罪者，處六月以上五年以下有期徒刑，得併
科三千元以下罰金。
前二項之未遂犯罰之。
刑法第二百一十五條
從事業務之人，明知為不實之事項，而登載於其業務上作成之文書，足以生損害於公
眾或他人者，處三年以下有期徒刑、拘役或五百元以下罰金。
刑法第二百一十六條
行使第二百十條至第二百十五條之文書者，依偽造、變造文書或登載不實事項或使登
載不實事項之規定處斷。


司法院資訊處製作；財團法人民間司法改革基金會備份。
